臺灣高等法院高雄分院民事判決　　　　 92年度重上字第101號
上　訴　人　玉山商業銀行股份有限公司
法定代理人　丙○○
訴訟代理人　王伊忱律師
　　　　　　陳景裕律師
　　　　　　鄭美玲律師
被上訴人　　甲○○
　　　　　　乙○○
共　　　同
訴訟代理人　楊昌禧律師
上列當事人間因塗銷所有權移轉登記等事件，上訴人對於中華民
國92年6月20日臺灣屏東地方法院91年度重訴字第232 號第一審
判決提起上訴，本院於94年12月7日辯論終結，判決如下：
    主      文
上訴駁回。
第二審訴訟費用由上訴人負擔。
　　事實及理由
一、原審原告高雄區中小企業銀行股份有限公司（下稱高雄企銀
    ）已由「行政院金融重建基金」依行政院金融重建基金設置
    及管理條例（下稱管理條例）第5 條第1 項列為經營不善之
    金融機構，由財政部於民國（下同）91年1 月28日以台財融
    字第09404000423 號函（本院卷(二)第209 頁），委託中央存
    款保險股份有限公司（下稱中央存保公司）於91年1 月28日
    接管高雄企銀，並代為行使高雄企銀股東會、董事、監察人
    之職權。中央存保公司接管高雄企銀後，依銀行法第62條之
    3 規定暨財政部93年4 月14日台財融(四)字第0930012492號函
    （本院卷(二)第210 頁）核准，並經行政院重建基金會管理委
    員會決議，依管理條例第10條第1 項委託中央存保公司處理
    高雄企銀之全部資產、負債及營業及標售資產並賠付資產負
    債差額等相關事宜，俟經由玉山商業銀行股份有限公司（下
    稱玉山銀行）概括承受高雄企銀之資產、負債及營業，此有
    「概括讓與承受暨賠付合約」（本院卷(二)第212 頁）可稽。
    而依該「概括讓與承受暨賠付合約」第1.1 條規定，除該條
    但書所約定之範圍外，其餘高雄企銀之一切資產均讓與玉山
    銀行，本件請求權並非上開合約第1.1 條但書約定之除外部
    分，自應讓與玉山銀行，本件訴訟標的之法律關係，已於訴
    訟繫屬中移轉於玉山銀行，玉山銀行依民事訴訟法第254 條
    之規定聲明承當訴訟，並經被上訴人同意，爰改列玉山銀行
    為上訴人。
二、高雄企銀起訴主張：被上訴人甲○○無力清償其於88年9 月
    14日、90年5 月9 日、92年11月11日向高雄企銀借款新台幣
    （下同）29,500,000元、7,980,000 元、2,020,000 元、10
    ,500,000 元 等4 筆借款，及89年6 月27日擔任其妻呂李美
    珍借款4,000,000 元之連帶保證人之本息（下稱系爭借款）
    ，甲○○為避免其所有坐落屏東縣萬丹鄉○○段448 之3 、
    448 之4 、448 之5 、448 之6 、448 之7 、448 之8 地號
    及同鄉○○段348 地號等7 筆土地（下稱系爭土地）遭高雄
    企銀查封，竟與被上訴人乙○○於91年3 月27日通謀虛偽意
    思表示，虛偽買賣將系爭土地移轉登記予乙○○，依民法第
    87條第1 項規定，應為無效，被上訴人間就系爭土地之前開
    買賣關係為不存在，伊並得依民法第242 條規定代位行使甲
    ○○之民法第767 條所規定權利。退步言，被上訴人間就系
    爭土地之移轉原因雖名為買賣，實為無償贈與，伊自得依民
    法第244 條第1 項及第4 項規定訴請撤銷其債權及物權行為
    ，及訴請乙○○塗銷其所有權移轉登記。又縱被上訴人可舉
    出其資金流向，然甲○○於系爭土地移轉登記時，已無力清
    償負欠高雄企銀之系爭借款債務，被上訴人之行為顯已害及
    高雄企銀之系爭借款債權，高雄企銀自得依民法第244 條第
    2 項及第4 項規定訴請撤銷其債權及物權行為，及訴請乙○
    ○塗銷其所有權移轉登記。先位聲明請求：(一)確認甲○○與
    乙○○於91年3 月27日經屏東縣屏東地政事務所以91年屏登
    字第40280 號收件，於91年3 月27日登記，就坐落屏東縣萬
    丹鄉○○段448 之3 、448 之4 、448 之5 、448 之6 、44
    8 之7 、448 之8 地號及同鄉○○段348 地號等7 筆土地之
    買賣關係不存在。(二)乙○○應將前項土地所有權移轉登記予
    以塗銷。備位聲明請求：(一)被上訴人於91年3 月27日經屏東
    縣屏東地政事務所以91年屏登字第40280 號收件，於91年3
    月27日登記，就坐落屏東縣萬丹鄉○○段448 之3 、448 之
    4 、448 之5 、448 之6 、448 之7 、448 之8 地號及同鄉
    ○○段348 地號等7 筆土地所為買賣及移轉所有權之債權行
    為及物權行為應予撤銷。(二)乙○○應將前項土地所有權移轉
    登記予以塗銷。
三、被上訴人則以：(一)甲○○向高雄企銀借錢興建房屋，並提供
    不動產為高雄企銀設定抵押權。因甲○○以債養債，無力清
    償系爭借款，且政府實施土地增值稅減半徵收，及系爭土地
    附近有人開價每坪50,000元，遂告知楊武建代書希望將系爭
    土地以每坪60,000元賣出，楊代書即介紹乙○○與甲○○接
    洽，被上訴人於91年3 月7 日在楊代書事務所簽約，系爭土
    地以10,100,000元賣予乙○○，於91年3 月7 日簽約時給付
    定金100,000 元，乙○○並將銀行定期存單辦理解約，分別
    於91年3 月25日及同年4 月1 日各將5,000,000 元匯入甲○
    ○所指定其子呂信忠之台灣土地銀行潮州分行存款帳戶內，
    乙○○並不知甲○○與高雄企銀間借款情形。(二)甲○○之資
    產價值共計59,877,113元，甲○○積欠高雄企銀之債務共計
    54,028,872元，足證甲○○之資產足以清償其負債。且乙○
    ○於91年3 月27日移轉系爭土地時，並不知悉甲○○之負債
    情形。(三)系爭土地7 筆，其面積為196.93坪，買賣總價額為
    10,100,000元，每坪之價格為51,300元，比萬安段461 號土
    地之拍賣價格還高，足見乙○○向甲○○購買系爭土地，其
    價格相當等語，資為抗辯。
四、原審為上訴人敗訴之判決，上訴人不服，提起上訴，先位聲
    明請求：(一)原判決廢棄。(二)確認被上訴人於91年3 月27日經
    屏東縣屏東地政事務所以91年屏登字第40280 號收件，於91
    年3 月27日登記，就坐落屏東縣萬丹鄉○○段448 之3 、44
    8 之4 、448 之5 、448 之6 、448 之7 、448 之8 地號及
    同鄉○○段348 地號等7 筆土地之買賣關係不存在。(三)乙○
    ○應將前項土地所有權移轉登記予以塗銷。備位聲明請求：
    (一)原判決廢棄。(二)被上訴人於91年3 月27日經屏東縣屏東地
    政事務所以91年屏登字第40280 號收件，於91年3 月27日登
    記，就坐落屏東縣萬丹鄉○○段448 之3 、448 之4 、448
    之5 、448 之6 、448 之7 、448 之8 地號及同鄉○○段34
    8 地號等7 筆土地所為買賣及移轉所有權之債權行為及物權
    行為應予撤銷。(三)乙○○應將前項土地所有權移轉登記予以
    塗銷。
五、兩造不爭執之事項：(一)甲○○於91年3 月27日滯欠高雄企銀
    之債務總額為54,028,872元，加上當時積欠中國農民銀行、
    臺灣中小企業銀行、聯信商業銀行之債務，其債務總額為
    127,538,872 元。(二)甲○○於91年3 月27日系爭土地移轉登
    記時，有如附表(一)甲編號2-1 至2-7 及附表(二)甲所示之不動
    產。(三)甲○○於90年11月間分別就其借款29,500,000元部分
    與高雄企銀協議緩期清償；另就借款7,980,000 元及2,020,
    000 元部分協議分期攤還款。(四)甲○○將系爭7 筆土地經屏
    東縣屏東地政事務所以91年01屏登字第040280號收件，於91
    年3月27日以買賣為原因移轉登記予乙○○。
六、本院判斷：
  (一)先位之訴部分：
  (1)乙○○於91年3 月7 日以10,100,000元向甲○○購買系爭土
    地，業據被上訴人提出不動產買賣契約憑證為證，核與上訴
    人所提土地登記謄本記載：系爭土地以買賣為原因移轉登記
    予乙○○，原因發生日期為91年3 月7 日等情相符（原審卷
    (一)第16至22頁、第382 頁）。原審隔別訊問被上訴人，據甲
    ○○陳稱：「（系爭土地）是我賣給她的（指乙○○），我
    是在91年1 月底，因為政府實施土地增值稅可以減半徵收之
    後，因為以債養債的關係，我沒有錢，所以要賣土地。我是
    在91年3 月7 日在楊代書（即楊武建）那裡訂約，我以10,1
    00,000元出賣乙○○，因為當時我土地附近有人開價每坪50
    ,000 元 ，所以我告訴楊代書說我要每坪賣60,000元，後來
    楊代書就介紹乙○○來買。楊代書就是乙○○的小叔。當時
    說好之後，也就是訂約當天乙○○先拿100,000 元現金給我
    當定金，其他的10,000,000元是匯入我兒子呂信忠的帳戶，
    是分2 次匯款。」；乙○○稱：「（系爭土地）是甲○○賣
    給我的，我向他買土地是因為我要投資。我會知道他要賣土
    地是因為楊武建代書介紹的，楊代書是我的小叔，我與甲○
    ○有訂立買賣契約，我們是在楊代書那裡訂的，我是以10,1
    00,000元買的，當時呂先生說每坪60,000元，因為我平時也
    會去法院投標，我認為這個價錢合理，所以我就買了。我是
    在91年2 月28日在楊代書事務所給呂先生現金100,000 元，
    之後10,000,000元分2 筆匯款，每次都是5,000,000 元，我
    是匯入潮州土地銀行的帳戶。」等語。（原審卷(一)第90至93
    頁），被上訴人就系爭洽談買賣過程，買賣價金數額及付款
    方式核屬相符。
  (2)乙○○於91年3 月7 日簽訂不動產買賣契約時給付定金100,
    000 元，並將銀行定期存單辦理解約，分別於91年3 月25日
    及同年4 月1 日各將5,000,000 元匯入甲○○所指定其子呂
    信忠之台灣土地銀行潮州分行存款帳戶，業據被上訴人提出
    與所述相符匯出匯款回條聯、匯款回條、匯款申請書、存款
    存摺為證（原審卷(一)第384-401 頁），依台灣土地銀行潮州
    分行92年3 月14日潮存字第0920000150號函後附呂信忠存款
    帳戶資金往來明細記載（原審卷(一)第356-370 頁），該存款
    帳戶確有分別於91年3 月25日及同年4 月1 日各匯入5,000,
    000 元，該不動產買賣契約憑證雖未記載乙○○應將買賣價
    金匯入甲○○之子呂信忠之臺灣土地銀行潮州分行存款帳戶
    內，惟價金之給付方式，出賣人非不得於契約簽訂時或之後
    ，以口頭指示買受人如何給付，則甲○○要求乙○○將買賣
    價金匯入呂信忠設在臺灣土地銀行潮州分行之帳戶內，自無
    違背經驗法則。且乙○○先後各匯5,000,000 元入呂信忠帳
    戶後，甲○○復在該不動產買賣契約上註明簽收上開款項，
    有不動產買賣契約憑證可稽（原審卷(一)第382 頁）。
  (3)上訴人主張：甲○○為避免其所有系爭土地遭高雄企銀查封
    ，與乙○○於91年3 月27日通謀虛偽意思表示，以虛偽之買
    賣將系爭土地移轉登記予乙○○，並未舉證以實其說，空言
    主張，自無足採。被上訴人抗辯系爭土地之買賣為真實，應
    屬可取。從而，上訴人確認被上訴人就系爭土地之前開買賣
    關係不存在，並代位行使甲○○訴請乙○○塗銷其所有權移
    轉登記，如先位聲明所示，不應准許。
  (二)備位之訴部分：
  (1)被上訴人就系爭土地之買賣為真實已如前述，上訴人主張退
    而言之，被上訴人就系爭土地之移轉原因雖名為買賣，實為
    無償贈與，並未舉證證明，空言主張，委無可採。
  (2)按債務人出賣其財產非必生減少資力之結果，苟出賣之財產
    已獲得相當之對價，用以清償具有優先受償權之債務，則一
    方面減少其財產，一方面減少其債務，其對於普通債權人，
    即難謂為詐害行為（最高法院51年度台上字第302 號判例意
    旨參照）。債務人如以相當之對價將其財產出賣者，僅屬債
    務人積極財產在型態上之變更，對於債務人，總財產上不生
    增減，且債務人循此換價方法，乃得運用其財產，增加經濟
    上活動，如果逕指債務人之換價為詐害行為，不啻對債務人
    財產上處分權加以不當限制，凍結債務人之財產現狀，對於
    交易安全亦有妨害，自非允當。查系爭土地於91年3 月27日
    移轉登記時之市價，經歐亞不動產鑑定股份有限公司（下稱
    歐亞公司）審酌系爭土地位置及里鄰環境，交通狀況，鄰近
    土地使用狀況，產業結構及人文特性，地區房地產現況等因
    素，鑑定結果為7,279,240 元（附表(一)乙編號1-1 、1-2 ，
    另參94、2 、3 鑑估報告書第13至15頁），而甲○○出賣系
    爭土地予乙○○之買賣價金為10,100,000元，並已全數給付
    完畢之情，業如前述，是甲○○將系爭土地以相當市價賣予
    乙○○，亦僅將系爭土地藉由買賣轉換為相當現金，甲○○
    所有財產總額未因此減少，債權之清償不生影響。
  (3)按債務人所為之有償行為，於行為時明知有損害於債權人之
    權利者，以受益人於受益時亦知其情事者為限，債權人得聲
    請法院撤銷之，民法第244 條第2 項固定有明文。上訴人主
    張縱被上訴人可舉出其資金流向，然甲○○於系爭土地移轉
    登記時，已無力清償負欠高雄企銀之系爭借款債務，被上訴
    人之行為顯已害及高雄企銀之系爭借款債權等語，經查甲○
    ○於91年3 月27日所有土地及建物等不動產（附表(一)甲編號
    2-1 至2-7 及附表(二)甲）經歐亞公司審酌該不動產位置等如
    同上述(2)所述因素等，鑑定該日之市價扣除土地增值稅後總
    值為30,383,731元[（24,115,219-2,956,958）+（10,579,7
    10-1,354,240）] （附表(一)乙、丙、附表(二)乙、另參94.2.3
    鑑估報告書第13至15頁、94.9.19 鑑估報告書第7 、8 頁）
    ，被上訴人抗辯歐亞公司鑑定之依據所提出之案例，為法院
    拍賣之成交價及案例之位置不佳，其鑑定價值偏低云云，惟
    歐亞公司之鑑定係斟酌該不動產之位置及里鄰環境等各因素
    如上述，非僅參酌案例，其鑑定之價值客觀可採，被上訴人
    徒因該鑑定不利於伊，但未具體指出鑑定有何不真實或失真
    之處，空言抗辯鑑定價值偏低並無可取。又甲○○於91年3
    月27日滯欠高雄企銀之債務總額為54,028,872元，加上當時
    積欠中國農民銀行、臺灣中小企業銀行、聯信商業銀行之債
    務，其債務總額為127,538,872 元，為兩造不爭執（本院卷
    (二)第241 、245 頁），該日甲○○之債務總額雖超過其總財
    產數額，惟乙○○抗辯伊與甲○○並不熟識，購買系爭土地
    係透過代書楊武建之介紹，購地是為了投資，購買時並不知
    道甲○○欠高企銀債務或欠其他人的債務。甲○○稱乙○○
    不知道伊有欠高雄區中小企銀或欠其他人債務，伊亦未告訴
    她，因伊怕人知道伊有負債，伊是告訴介紹人說因為增值稅
    減徵一半，伊說要利用減徵的機會來出售土地各等語（本院
    卷(二)第5 、6 、119 頁），是上訴人雖主張甲○○與乙○○
    同為萬丹國小家長會成員關係，且同為萬丹鄉人士乙○○不
    可能不知道甲○○當時之經濟狀況云云，惟個人財產或負債
    ，一般人均以私密而不外露，縱被上訴人均為萬丹國小家長
    會成員或同鄉人士，乙○○亦不能據此認定知悉甲○○之經
    濟情形，上訴人上開主張尚屬臆測。參以系爭土地之土地謄
    本並未有設定抵押權之記載（原審卷第16至22頁）乙○○亦
    無法自該土地登記謄本瞭解甲○○之債務情形，乙○○抗辯
    購買系爭土地時，不知道甲○○出售系爭土地有害及上訴人
    之債權，堪予採信。
  (4)由上所述，被上訴人就系爭土地之買賣，並非無償贈與，乙
    ○○亦不知道甲○○出售系爭土地時，有害於上訴人之權利
    ，上訴人亦不能證明被上訴人間所為之買賣，於行為時明知
    有損債權人之權利，或受益時亦知其情事諸情其依民法第24
    4 條第1 、2 項及第4 項規定，訴請撤銷其債權及物權行為
    ，及訴請乙○○塗銷其所有權移轉登記，如備位聲明所示，
    自屬無據，不應准許。
七、綜前論述，上訴人先後位聲明請求確認及撤銷、並塗銷登記
    ，均無理由。原審為上訴人敗訴之判決，並無違誤，上訴意
    旨求予廢棄改判，為無理由，應予駁回。
據上論結，本件上訴為無理由，依民事訴訟法第449 條第1 項、
第78條，判決如主文。
中　　華　　民　　國　　94　　年　　12　　月　　21　　日
                            民事第六庭
                                審判長法官  許明進
                                法      官  謝肅珍
                                法      官  張明振
以上正本證明與原本無異。
如對本判決上訴，須於判決送達後20日內向本院提出上訴狀，其
未表明上訴理由者，應於上訴後20日內向本院提出上訴理由書（
均須按他造當事人之人數附繕本）。上訴時應提出委任律師或具
有律師資格之人之委任狀，並依附註條文規定辦理。
中　　華　　民　　國　　94　　年　　12　　月　　22　　日
　　　　　　　　　 　 　　　　　書  記  官　彭筱瑗
附註：
民事訴訟法第466條之1：
對於第二審判決上訴，上訴人應委任律師為訴訟代理人，但上訴
人或其法定代理人具有律師資格者，不在此限。
上訴人之配偶、3 親等內之血親、2 親等內之姻親，或上訴人為
法人、中央或地方機關時，其所屬專任人員具有律師資格並經法
院認為適當者，亦得為第三審訴訟代理人。第1 項但書及第2 項
情形，應於提起上訴或委任時釋明之。
                                          KA
